【裁判字號】    95,醫,2
【裁判日期】    970418
【裁判案由】    損害賠償
【裁判全文】
臺灣士林地方法院民事判決                 95年度醫字第2號
原      告  丁○○
法定代理人  丙○
訴訟代理人  張珮琦律師
被      告  財團法人振興復健醫學中心
法定代理人  己○○
被      告  庚○○
共      同
訴訟代理人  張家琦律師
            林鳳秋律師
複  代理人  凌赫律師
            戊○○
            甲○
上列當事人間損害賠償事件，本院於中華民國97年3 月28日言詞
辯論終結，判決如下：
    主  文
原告之訴及假執行之聲請均駁回。
訴訟費用新臺幣萬柒仟陸佰拾元由原告負擔。
    事實及理由
一、原告起訴主張：
  (一)原告於民國92年12月16日上午，因大小便失禁、身體不適，
    由原告家屬送往財團法人恩主公醫院（下稱恩主公醫院）急
    診，經恩主公醫院初步診察後，建議原告家屬將原告轉院。
    因原告出現四肢無力、無法言語、口水直流、大小便失禁、
    無法自主吞嚥等症狀，原告家屬高度懷疑原告上開症狀係屬
    中風症狀，於同日下午8 時至9 時許，攜帶恩主公醫院開立
    之轉診單（下稱系爭轉診單），帶原告前往被告財團法人振
    興復健醫學中心（下稱被告醫院）急診（下稱系爭第1 次急
    診），當日由被告庚○○醫師（與被告醫院合稱被告，下稱
    庚○○）進行診治，原告家屬同時將轉診單交給庚○○。系
    爭轉診單病情摘要已指出原告疑有中風症狀，原告送往被告
    醫院急診時，血壓亦高達197/111 mmHg，但庚○○在未照會
    神經內科醫師前來會診情形下，告知原告家屬，原告並非中
    風，僅是鉀離子缺乏，遂進行鉀離子及注射降血壓藥物（事
    實上，原告鉀離子指數數值僅偏低，尚不至嚴重缺乏）。同
    年月17日凌晨1 時許，庚○○在未先告知原告家屬情形下，
    對原告施打鎮定劑，使原告從此昏迷不醒。而至同日凌晨4
    時許，庚○○表示原告已無礙，要求原告家屬將原告帶回。
    然於系爭第1 次急診過程中，庚○○明知原告無法吞嚥，仍
    開給原告藥丸，並表示由原告家屬切成小塊餵食即可，原告
    家屬對於庚○○所為指示感到懷疑。當時原告血壓仍高達18
    3/ 103 mmHg ，原告家屬提出質疑表示不宜出院，惟庚○○
    仍要求原告家屬帶回。原告家屬帶原告離開醫院時，原告已
    呈現無意識、四肢無力狀態，需要兩位壯漢抬始得移動。帶
    回當日，因原告狀況並無好轉，原告家屬於同日下午3 時50
    分，再度帶原告至被告醫院急診（下稱系爭第2 次急診），
    此次急診室醫師調閱原告16日急診時所作之電腦斷層等，旋
    即要求神經內科一同會診，並判斷原告為疑似腦幹中風，並
    迅速進行相關治療，惟原告仍未有好轉，目前意識不清，已
    呈植物人狀態。綜上，因庚○○之醫療過失，致使原告身體
    健康受有嚴重損害，庚○○自應對原告負侵權行為損害賠償
    責任。
  (二)被告醫院為庚○○之僱用人，與原告並有醫療契約關係，就
    其受僱人即庚○○對原告之醫療過失，自應負侵權行為連帶
    賠償及債務不履行或不完全給付之損害賠償責任。故原告自
    得向被告請求賠償醫療費用新臺幣（下同）489,700 元、醫
    療器材費用121,800元、養護費用728,429元、看護費用186,
    400 元、未來待支出費用8,268,703 元，合計9,795,032 元
    。惟畢竟生病還是原告本人，原告與庚○○應負擔之比例各
    為50% ，故庚○○應負擔9,795,032 元×1/2 ＝4,897,516
    元。
  (三)原告爰依民法第184 條第1 項前段、第193 條第1 項、第
    195 條第1 項規定，請求庚○○負賠償責任，並依第188 條
    第1項 ，或依債務不履行或不完全給付規定，請求被告醫院
    負連帶賠償責任，惟原告僅先於370 萬元範圍內，請求被告
    連帶賠償等語，並聲明：(一)被告應連帶給付原告370 萬元，
    及自起訴狀繕本送達翌日起至清償日止，按週年利率5%計算
    之利息。(二)原告願以現金或臺北富邦商業銀行可轉讓定期存
    單供擔保，請准予宣告假執行。
二、被告則抗辯略以：
  (一)原告於系爭第1 次急診時，被告醫院在無加護病床、亦乏原
    告相關病歷資料之情形下，庚○○仍對原告進行抽血檢查、
    ｘ光、抗凝血因子檢查、靜脈輸液等醫療檢查，並在不排除
    其有腦中風之可能時，仍安排原告進行腦部電腦斷層檢查。
    而其檢查結果與先前在恩主宮醫院所作結果之間，並無明顯
    變化。且另由原告家屬口述得知，原告有精神分裂症多年（
    曾於臺北市立療養院就診），且有高血壓、心臟病等病史，
    故先給予輕度降血壓、補充鉀離子等藥物治療，並建議病患
    留院觀察，以便診視後續病情進展，俾便安排進一步確認病
    症後，再作入院安排，是故，庚○○所為之醫療處置均合乎
    規定。而原告經藥物治療觀察後，病情漸趨穩定，原告及其
    家屬即要求返家，病患甚至以「自拔靜脈點滴」表達強烈回
    家意願，庚○○僅能建議原告留院觀察，而無強制原告行動
    之權利，然於原告離院前，仍對其及家屬給予衛教指導（如
    注意血壓、意識變化等），並告知病情如有變化，應立即返
    院檢查治療，由此可知，庚○○於系爭第1 次急診過程並無
    過失。
  (二)再者，原告於系爭第2 次急診時，向醫護人員主訴「當日（
    92年12月17日）才有肢體無力，無法進食」等明確之腦中風
    症狀，而急診室醫師始依據原告實際臨床症狀，給予會診神
    經科醫師等進一步處置，此係依照原告臨床上症狀之表現，
    給予相應之醫療措施。綜上，庚○○之醫療行為並無任何疏
    失，被告自無須負連帶賠償責任，原告之訴顯無理由等語，
    資為置辯。並聲明：(一)原告之訴及其假執行之聲請均駁回。
    (二)如受不利益判決，願供擔保，請准予宣告免為假執行。
三、原告主張其係於92年12月16日下午8 時至9 時許，攜帶恩主
    公醫院開立之轉診單及CT電腦斷層掃瞄片，前往被告醫院急
    診，當日由庚○○進行診治，庚○○先給予輕度降血壓、補
    充鉀離子等藥物治療，對原告進行抽血檢查、ｘ光、抗凝血
    因子檢查、靜脈輸液等醫療檢查，並安排腦部電腦斷層檢查
    。而於同年月17日凌晨4 時許，原告於原告家屬陪同下離院
    。但於同日下午3 時50分許，原告家屬再度帶原告至被告醫
    院急診，急診室醫師會同神經內科醫師進一步診治，判斷原
    告為腦幹中風，並迅速進行相關治療，惟原告仍未好轉，目
    前意識不清，已呈植物人狀態之事實，為被告所不爭執，並
    有系爭轉診單（見本院94年度士調字第297 號卷，下稱士調
    卷，第13頁）、血清、生化報告（見士調卷第30、31頁）、
    血液報告（見士調卷第32～34頁）、放射檢查報告（見士調
    卷第27、28頁）、急診會診單（見士調卷第26頁）附卷可參
    ，應堪認原告此部分主張為真實。
四、茲本件爭點闕為：庚○○之醫療行為是否符合醫療常規？原
    告身體健康受有損害，與庚○○之醫療行為是否有因果關係
    ？若庚○○確有過失，致原告身體健康受有損害，則損害賠
    償之金額若干？茲論述如下：
  (一)庚○○之醫療行為是否符合醫療常規？
  1.原告主張原告家屬於系爭第1 次急診時，已將系爭轉診單交
    予庚○○，其上記載原告疑似腦中風，且於原告抵達被告醫
    院時，原告血壓高達197/111mmHg ，並出現無法言語、口水
    直流、大小便失禁及無法自主吞嚥等中風徵候，而庚○○在
    未經會診神經內科醫師情形下，即作成診斷，對原告給予輕
    度降血壓、補充鉀離子藥物、施打鎮靜劑之處置，未符合醫
    療常規云云，惟為被告所否認。經查，原告之法定代理人丙○就同一事實，對庚○○提出業務過失傷害告訴（案號臺灣
    臺北地方法院檢察署93年度偵字第17086 號，下稱北檢93偵
    17086 號，後經發回續查，改分為96年度偵續字第12號），
    當時恩主公醫院急診室醫師林育伸於該案件到庭證稱：當天
    丁○○的斷層掃描片是伊醫囑做的，伊看過電腦斷層掃描片
    ，並照會神經內科劉長秀醫師，因為丁○○有精神病症，恩
    主公醫院又沒有丁○○之前病歷，故無法確定診斷，伊認為
    如果能送到有病歷之市立療養院最好，振興醫院沒有丁○○
    之前的病歷，所以也會碰到跟恩主公醫院一樣診斷不易的情
    形等語。又證人即振興醫院王崇仁醫師亦於該案到庭證稱：
    （問：丁○○第二次入院時，由你擔任主治醫師？）是。（
    問：依你診斷，何時確定丁○○是腦幹中風？）92年12月18
    日做核磁共振才確定是腦幹中風。（問：92年12月17日林健
    盛醫師請求你會診時，當時能否從相關資料看出丁○○是腦
    幹中風？）我依據神經學檢查及病程變化已經2 至3 天，我
    懷疑是腦幹問題，直到18日做完核磁共振才確定。（問：依
    你在振興醫院之經驗，急診室之醫師能否決定為病患做核磁
    共振？）一般沒有在急診室做，都是住院以後才做，急診室
    是做電腦斷層。（問：92年12月17日林健盛醫師請求你會診
    時，你有看到前一次被告所做的電腦斷層掃描及其他檢查報
    告？）有。（問：依照被告所作之相關檢查資料，丁○○在
    92年12月16日第一次急診時，能發現是腦幹問題？）不太可
    能，因為一般出血性中風在電腦斷層就看的出來，但是缺血
    型中風不容易看，病情變化是後來越來越明顯，剛開始不容
    易診斷等語（見本院卷第409~410 頁），及證稱：「（問：
    依鄭醫師的急診處理，他有無發現腦中風？）有，他有寫『
    疑似腦中風』，所以才會做腦部電腦斷層掃瞄。」（見本院
    卷第240 頁），並有被告醫院急診病歷記錄、放射檢查報告
    （見士調卷第16、27、28頁）附卷可參，足證庚○○確有懷
    疑原告係腦中風，惟丁○○係缺血型中風，於92年12月16日
    第一次送至振興醫院急診時所做的電腦斷層掃描並無法立即
    判斷，且丁○○當時具有精神病症，在振興醫院並無丁○○
    之前在市立療養院之病歷狀況下，確實難以判斷係是精神分
    裂症或係缺血性腦中風。故難謂被告未在第一時間確切診斷
    丁○○係缺血性中風，係屬其醫療上之疏失。
  2.本件經送請國立臺灣大學醫學院鑑定，經該院以96年9 月12
    日（96）醫秘字第1897號函附「鑑定（諮詢）案件回覆書」
    （下稱系爭鑑定書）認：「……三、根據病歷記載，庚○○
    醫師並非僅著重於鉀離子缺乏，其亦注意到黃女士（即原告
    ）於22時50分血壓為197/ 111 mmHg ，23時50分血壓為250/
    120 mmHg，且給予apreso- line（此為一種降血壓藥）10mg
    靜脈注射。但黃女士於12月17日上午零時5 分血壓仍高達21
    5/119 mmHg，故鄭醫師予以病人dormicium 8 mg靜脈注射，
    黃女士於同日上午1 時15分血壓降為160/94 mmHg ，且關於
    鄭醫師給予黃女士鉀離子補充一事，由於黃女士鉀子的確低
    於正常值，故予以補充鉀離子難謂不當。四、先需隨時注意
    病人意識狀態是否有惡化的情形，其次判讀病人由轉出醫院
    帶至轉入醫院的電腦斷層片，判斷是否有顱內出血的情形，
    若有所懷疑或不確定，可能會再次作頭部電腦斷層，看是否
    有所變化。在急診需控制病人血壓，病人血壓需維持收縮壓
    小於180mmHg ，舒張壓小於110mmHg 。亦會檢查病人電解質
    等是否有異常的情形。……九、一般而言急診醫師對於一位
    神經學檢查疑似腦中風的病人，會從事以下的檢查(1)電腦斷
    層：用來判斷腦內出血與否。至於梗塞性中風與否，則依當
    時看診醫師之神經學檢查所判定(2)電解質或其他代謝因子檢
    查，因電解質不平衡亦會引起神經學症狀檢查。當時鄭醫師
    的處置，為一般急診常規。十、根據病歷記載，並無法判斷
    病人當時意識狀態，因病歷中護理評估記錄（原證2 號第4
    頁），病人到院時意識狀態為清楚，且意識狀態不清楚並非
    不能給予鎮定劑，給藥與否應根據看診醫師當時臨床之判斷
    。十一、病人因吞嚥困難是否適合使用口服藥物，應依當時
    看診醫師之臨床判定。」（見本院卷第347 、348 頁），是
    依國立臺灣大學醫學院鑑定意見，庚○○之醫療行為並無不
    符醫療常規之處。
  3.又上開業務過失傷害案件，經臺灣臺北地方法院檢察署檢察
    官送請行政院衛生署醫事審議委員會鑑定，亦認：「（一）
    急性腦中風的緊急處理一般並不需要會診神經內科醫師才能
    處理。若懷疑病人為急性缺血性腦中風，依據現今的急性腦
    中風處理準則，血壓超過230/130mmHg 才需降血壓，本件丁○○於92年12月16日晚上11時10分之血壓為250/127mmHg ，
    被告給予降血壓藥物應是適當的。低血鉀會導致肢體肌力下
    降，當時的血鉀較低（3.2mmol/L） ，給予鉀離子藥物是可
    以接受的。丁○○過去有精神分裂症病史，當時可能因腦部
    病變而有躁動不安狀況，因此被告給予丁○○施打鎮靜劑，
    是可以接受的。但鎮靜劑的使用會使意識混沌，因此使用鎮
    靜劑後應注意觀察。（二）約有三分之一的腦中風會持續進
    行與惡化，特別是腦幹中風。丁○○於92年12月16日至振興
    醫院急診處時，被告給予丁○○施打鎮靜劑，若病人意識未
    完全清醒，並不適合讓病人返家，除非病人要求出院。惟本
    件依病歷無法判定為醫師指示或病人家屬要求離院。（三）
    丁○○的意識漸陷於昏迷狀態是腦幹中風所引起，被告雖未
    能在第一時間確切診斷丁○○的腦幹中風，但即使當日將病
    人續留在急診處觀察及診治，病人的後續病程與預後也可能
    相同，因此丁○○於就診回家後，陷於昏迷狀態，應不能歸
    責於被告之醫療處置行為。」（見本院卷第240~241 頁），
    是本件經行政院衛生署醫事審議委員會鑑定結果，被告當日
    雖未會診神經內科醫師，然急性腦中風的緊急處理是多數急
    診科醫師所具備的，並不需要所有的急性腦中風均會診神經
    內科醫師才能處理，且庚○○當時依原告之症狀、病史給予
    降血壓藥物、補充鉀離子及施打鎮靜劑亦是可接受的。施打
    鎮靜劑後固應注意觀察意識，然原告離院係庚○○要求或係
    家屬辦理自動出院，兩造各執其詞，依病歷記載亦無法判斷
    ，雖證人乙○○證稱：係庚○○告知家屬病患可以出院（見
    本院卷第306 頁），然乙○○係原告之子，證詞已難期公允
    ，且其另稱：「（問：是母親自己走的嗎？）是我們扶的，
    她是昏迷的狀態。（如何攙扶？）我與我哥從母親兩邊攙扶
    。」（見本院卷第304 、305 頁），已與原告起訴狀所稱「
    原告家屬帶原告離開醫院時，原告已呈現無意識、四肢無力
    狀態，需要兩位壯漢抬始得移動」之情形不符，且如原告已
    昏迷，豈可能以攙扶之方式移動，益見證人乙○○之證詞不
    可採信。況依前開鑑定意見，丁○○當時縱續留急診處觀察
    治療，其後續病程亦可能相同，是亦難認本庚○○對原告之
    處置行為有何疏失及原告之後續病程與庚○○行為間確有何
    因果關係。
  4.又原告主張庚○○於系爭第1 次急診時，未對原告進行「
    Coma Scale」（昏迷指數）之判斷評估，顯有重大過失云云
    。經查，據神經學檢查及昏迷評估記錄單所載，被告醫院護
    理人員分別於92年12月16日23時15分、次日1 時40分、3 時
    45分紀錄原告相關檢查情形，且上開紀錄結果之總分均為14
    分（正常人總分為15分）（見士調卷第18頁），由此足見原
    告並無陷入昏迷之情形，且可證庚○○確有持續注意原告之
    意識狀態。至原告主張神經學檢查及昏迷評估記錄單未經製
    作者簽名，有造假之虞云云，然查，該記錄單上未有可供簽
    名之欄位，致該記錄單未有簽名，尚未可以此即認確有造假
    。且原告對有利於己之事實，復未能舉證以實其說，其所為
    之主張，自非可取。
  (二)庚○○對原告之醫療行為既無不符醫療常規之處，則其餘爭
    點已無認定之必要。
五、綜上所述，本件既難證明庚○○對原告之醫療行為有過失，
    ，從而，原告依侵權行為、債務不履行及不完全給付之法律
    關係，訴請被告連帶負損害賠償責任，為無理由，應予駁回
    。原告之訴既經駁回，其假執行之聲請亦失所附麗，應併予
    駁回。
六、本件事證已臻明確，兩造其餘攻擊防禦方法及舉證，經審酌
    與本件判決結果不生影響，爰不一一論述，併此敘明。
七、本件依職權定本件訴訟費用額為37,630元（第一審裁判費37
    ,630元），應由原告負擔。
八、訴訟費用負擔之依據：民事訴訟法第78條、第87條第1項。
中    華    民    國    97    年    4     月    18    日
                  民事第一庭  法  官  陳麗芬
以上正本係照原本作成。
如對本判決上訴，須於判決送達後20日內向本院提出上訴狀。
中    華    民    國    97    年    4     月    28    日
                              書記官  林宗勳


司法院資訊處製作；財團法人民間司法改革基金會備份。
